【裁判字號】    98,上易,13
【裁判日期】    980407
【裁判案由】    返還土地
【裁判全文】
臺灣高等法院高雄分院民事判決          98年度上易字第13號
上  訴  人  丁○○
訴訟代理人  薛西全律師
            劉妍孝律師
            邱國逢律師
            乙○
被上訴人    戊○○
            甲○○
            丙○○
上列當事人間請求返還土地事件，上訴人對於民國97年10月31日
臺灣屏東地方法院96年度訴字第509 號第一審判決提起上訴，本
院於98年3 月24日言詞辯論終結，判決如下：
    主  文
上訴駁回。
第二審訴訟費用由上訴人負擔。
    事 實 及 理 由
一、被上訴人主張：伊等所有坐落屏東縣萬巒鄉○○段1422地號
    土地（重測前為萬巒段1048-1地號），其中一部分遭上訴人
    無權占有使用，如原判決附圖（下稱附圖）所示編號A 部分
    面積91.913平方公尺，上訴人建有水泥柱磚造蓋鐵皮之平房
    ；編號B 部分面積面積23.08 平方公尺（其中1.997 平方公
    尺為水塔）。上訴人占用編號Ａ及編號Ｂ部分（以下合稱系
    爭土地），並無權源，伊自得依民法第767 條物上請求權之
    法律關係，請求上訴人拆除系爭土地上之建物，並將系爭土
    地返還予伊等情。原審為被上訴人勝訴之判決。其答辯聲明
    ：上訴駁回。
二、上訴人則以：系爭土地上伊使用之房屋已歷68年，被上訴人
    明知上訴人越界而不即提出異議，被上訴人分別於91年、94
    年間繼承取得所有權後並繼受上訴人房屋自日據時期占有系
    爭土地之狀態，不得於事後指為無權占有請求拆除地上物。
    又因兩造父執輩有交換土地約定，無條件將系爭土地給予上
    訴人之父鍾阿華，並立有日本昭和18年8 月24日合約書可證
    ，依日據時期之在台灣適用之法律，物權之設定及移轉，係
    採意思主義，於物權契約成立時即發生效力，故鍾阿華於合
    約成立當時即取得系爭土地之所有權，不因未辦理分割登記
    而受影響（參照最高法院61年台上字第2835號判例），是伊
    有合法占有系爭土地使用權源等語，資為抗辯。其上訴聲明
    ：(一)原判決廢棄。(二)被上訴人在第一審之訴駁回。(三)第一、
    二審訴訟費用均由被上訴人負擔。
三、被上訴人主張坐落屏東縣萬巒鄉○○段1422地號土地為被上
    訴人所共有，上訴人占有使用如附圖所示編號A 及編號B 之
    土地，並興建有系爭地上物之事實，業據其提出土地登記謄
    本1 份為證，並經原法院於97年2 月18日會同屏東縣潮州地
    政事務所地政人員勘測上訴人占有系爭土地之位置與面積屬
    實，有勘驗筆錄及該地政事務所97年9 月9 日屏潮地二字第
    0970008833號函暨複丈成果圖（即附圖）各1 份在卷可稽，
    且為上訴人所不爭執，堪信為真實。上訴人抗辯稱伊占用系
    爭土地乃因兩造父執輩同意而來，有合約書可證，故伊有合
    法占有使用權源云云，並提出合約書影本1 份為證（見本院
    卷第7 、8 頁）。惟為被上訴人所否認，且查上訴人提出之
    合約書上係記載「一、萬巒1048-2號土地上之建物，由中村
    （指鍾阿華）住家南面牆壁．．．之敷地（房地）無條件給
    予中村所得」，與現狀之系爭建物係坐落在被上訴人所有重
    測前地號1048-1號土地上之情形，顯不相同。且依上訴人提
    出合約書影本之簽名者為鍾阿華與鍾捷龍二人，而依當時之
    土地登記簿記載（見原審卷第111 頁、本院卷第144 、145
    頁），地號1048-1號土地為鍾捷龍與鍾捷堂二人共有（所有
    權各二分之一），然上開日據時期之合約書既經被上訴人爭
    執其真正，上訴人又未舉證以實其說，自不足採為上訴人占
    有使用系爭土地有正當權源之依據。從而，上訴人所辯系爭
    土地已由被上訴人之父執輩讓與上訴人之父取得，有上開合
    約書可證云云，即無可採。至上訴人既依合約書而主張立合
    約書當時已有建物，其後再經整建，而被上訴人係分91年及
    94年間因繼承取得所有權，上訴人亦未舉證證明被上訴人取
    得所有權後有何知悉系爭建物越界之情事，則上訴人又以被
    上訴人知悉其等越界建築而不即提出異議，不得指為無權占
    有請求拆除系爭建物云云，亦無可採。依上，上訴人抗辯其
    係有權占有即屬無據，此外上訴人復未提出其他合法占有事
    由，足認上訴人確係無權占有系爭土地。
四、綜據上述，本件被上訴人主張上訴人無權占有系爭土地，而
    上訴人既無法證明其占用系爭土地具有合法正當之權源，自
    屬無權占有。從而，被上訴人依民法第767 條前段及中段規
    定所有權之法律關係，請求上訴人應將坐落系爭土地上之系
    爭地上物拆除，並將系爭土地返還被上訴人，為有理由，應
    予准許。是則原審為上訴人敗訴之判決，於法並無違誤。上
    訴意旨指摘原判決不當，求予廢棄改判，為無理由，應予駁
    回其上訴。
五、至兩造其餘攻擊防禦之方法，核與本判決之基礎不生影響，
    自不另論述，附此敘明。
六、據上論結，本件上訴為無理由，依民事訴訟法第449 條第1
    項、第78條，判決如主文。
中    華    民    國    98    年    4     月    7     日
                            民事第一庭
                                審判長法官  黃金石
                                法      官  謝肅珍
                                法      官  林健彥
以上正本證明與原本無異。
本件不得上訴。
中    華    民    國    98    年    4     月    7     日
                                書  記  官  魏文常


司法院資訊處製作；財團法人民間司法改革基金會備份。
